【裁判字號】    89,訴,1154
【裁判日期】    900327
【裁判案由】    營利事業所得稅
【裁判全文】
高雄高等行政法院判決                            八十九年度訴字第一一五四號
                              .
    原      告  開發工業股份有限公司
    代  表  人  甲○○ 董事長.
    訴訟代理人  乙○○ 會計師
    被      告  財政部臺灣省南區國稅局
    代  表  人  丙○○局長
    訴訟代理人  丁○○
右當事人間因營利事業所得稅事件，原告不服財政部八十九年十月二十三日台財訴字
第０八九一三五八三五七號所為之訴願決定，提起行政訴訟。本院判決如左：
    主  文
原告之訴駁回。
訴訟費用由原告負擔。
    事  實
甲、事實概要：
    緣原告民國八十六年度營利事業所得稅結算申報，申報投資損失新臺幣（下同）
    二六、五二五、四二四元，被告以其前往大陸、越南等國外投資計一三二、六二
    七、一二０元，係於八十四年度由經濟部投資審議委員會函准核備，並於八十四
    年度實行投資，原告卻遲至八十六年度始按國外投資總額百分之二十提撥國外投
    資損失準備二六、五二五、四二四元，乃全數剔除。原告不服，申經復查結果，
    嗣准予就八十六年度發生之國外投資部分，追認投資損失七、八六０、三二０元
    ，其餘國外投資年度為八十四年度發生者，乃維持原核定。原告就未准變更部分
    不服，提起訴願，遭決定駁回，乃提起本件行政訴訟。
乙、兩造聲明：
一、 原告聲明求為判決：
（一）訴願決定及原處分均撤銷。
（二）訴訟費用由被告負擔。
二、 被告聲明求為判決：
（一）原告之訴駁回。
（二）訴訟費用由原告負擔。
丙、兩造主張之理由：
一、原告起訴意旨略以：
（一）、原申報案列報國外投資損失準備，符合業務需要，且與促進產業條例第十條
        尚無違誤：
        按「公司為配合政府政策，進行國外投資，並經目的事業主管機關核准者，
        得按國外投資總額百分之二十範圍內，提撥國外投資損失準備，供實際發生
        投損失時扺沖之。」為促進產業條例第十條第一項所明定，且依其立法理由
        「為鼓勵公司配合政府政策進行國外投資，准予按國外投資總額百分之二十
        範圍內提列國外投資損失準備，以減低國外投資風險」觀之，國外投資損失
        準備之提列，係以降低國外投資風險為目的。而其提撥自以投資損失有發生
        可能時即可提列，以達降低或分散投資風險之目的，自屬合理之規定與解釋
        ：若無風險之可能，而予提列，顯非合理，且有扭曲營業成績暨操縱損益之
        嫌。原告鑒於八十六年東亞金融風暴之影響，而原告之投資地區包括印尼、
        越南及大陸，均在風暴範圍內，爰於該年度依前揭促進產業條例第十條之規
        定，提列國外投資損失準備二六、五二五、四二四元，自屬允當之處理，且
        符合業務需要，並與促進產業條例第十條規定尚無違誤，自應准核實認列。
（二）、促進產業條例施行細則第二十六條規定，逾越本法之規定且乏法律授權，顯
        係增加法律所無之限制，與法未合，自無可採：
        按國外投資損失準備之提列，促進產業條例第十條並無應於投資施行年度始
        得提列之強制規定，奈促進產業條例施行細則第二十六條竟限制於投資施行
        年度始得提列，顯係增加法律所無之限制，與法自有未合，自無可採。再者
        ，依憲法第二十三條「以上各條列舉之自由權利，除為防止妨礙他人自由，
        避免緊急危難，維持社會秩序或增進公共利益所必要者外，不得以法律限制
        之。」暨中央法規標準法第五條及第六條「關於人民權利義務者，應以法律
        定之」、「應以法律規定之事實，不得以命令定之。」之規定，促進產業條
        例施行細則第二十六條「於實行國外投資年度：：：申報提撥損失準備。」
        所規範者乃國外投資損失準備之列支要件，顯屬關於人民權利之事項，自應
        以法律訂定：若法律授權以命令補充規定者，授權之目的、內容及範圍，應
        具體明確，始得據以發佈命令。惟前揭促進產業條例施行細則第二十六條限
        制投資損失準備之列報應以投資施行年度之規定，涉及人民權利之限制，惟
        其法律授權之依據，有欠明確，核與前述規定不符，依大法官釋字第三一三
        、三九０、三九四、四一三、四二０、四四三及五一０號解釋之意旨，自無
        適用餘地。
（三）、綜上所述，本案系爭國外投資損失準備之提列核與促進產業條例第十條規定
        ，尚無不合，且符合經濟環境與業務需要，自無否准認列之理。奈被告以促
        進產業條例施行細則第二十六條強指應於投資施行年度始准認列，自屬增加
        法律所無之限制，且該法律授權之依據顯欠明確，核與憲法第二十三條暨中
        央法規標準法第五條規定不合，自無可採。請判決撤銷原處分暨訴願決定，
        以昭折服，並符商情。
二、被告答辯意旨略以：
（一）本件投資損失申報二六、五二五、四二四元，原核以申請人投資大陸常州開發
      公司三五、四ＯＯ、九六四元，湖南開發公司三六、五一三、九ＯＯ元，廈門
      開發公司三六、三七三、五ＯＯ元，越南開發公司二四、三三八、七五六元、
      國外投資總額合計一三二、六二七、一二Ｏ元，上述國外投資均於八十四年度
      由經濟部投資審議委員會函准核備，並於八十四年度實行投資，申請人卻遲至
      本年度始按國外投資總額百分之二十提撥國外投資損失準備二六、五二五、四
      二四元，核與首揭稅法規定不符，全數予以剔除。嗣原告於復查補具經濟部投
      資審議委員會八十六年三月四日經（八十六）投審二字第八六七Ｏ三一八二號
      函，八十六年四月廿四日經（八十六）投審二字第八六七Ｏ六四四Ｏ號函、八
      十七年一月八日經（八十七）投審二字第六七一七六ＯＯ號函，原告分別於八
      十六年二月十四日、三月二十日投資湖南開發公司美金二ＯＯ、ＯＯＯ元、六
      六Ｏ、ＯＯＯ元，折合新台幣二三、六七九、八ＯＯ元（投資總股權美金一、
      三ＯＯ、ＯＯＯ元佔被投資公司股本之百分之百）；另於八十六年五月十五日
      、六月十九日、七月廿二日、八月十八日投資印尼三慶公司美金各八八、一三
      四．四八元、五八、七五六．三二元、五二、ＯＯＯ元、三五一、一Ｏ九．二
      Ｏ元，合計美金五五Ｏ、ＯＯＯ元，折合新台幣一五、六二一、八Ｏ二元（投
      資總股權美金一、一ＯＯ、ＯＯＯ元佔被投資公司股本二、二ＯＯ、ＯＯＯ元
      之百分之伍拾），依首揭稅法規定應予追認投資損失七、八六Ｏ、三二Ｏ元，
      餘一八、六六五、一Ｏ四元，其國外投資年度為八十四年度，依首揭法條規定
      提列國外損失準備為實行國外年度，是原核定否准認列並無不符。
（二）促進產業升級條例施行細則，係依據行為時產業升級條例第四十三條規定授權
      行政院訂定，用於補充母法規定之不完備，是促進產業升級條例施行細則第二
      十六條規定，並無違法或牴觸促進產業升級條例第十條之規定。
    理  由
一、按「公司為配合政府政策，進行國外投資，並經目的事業主管機關核准者，得按
    國外投資總額百分之二十範圍內，提撥國外投資損失準備，供實際發生投資損失
    時充抵之。適用前項國外投資損失準備之公司，以進行國外投資總股權占該國外
    投資事業百分之二十以上者為限。」「申請適用本條例第十條提撥國外投資損失
    準備之公司於進行國外投資時，應依照對外投資及技術合作審核處理辦法有關規
    定，向經濟部投資審議委員會申請核准，並於實行國外投資年度營利事業所得稅
    結算申報時，檢附該核准文件及實行投資之證明文件向公司所在地稅捐稽徵機關
    申報提撥損失準備。」分別為行為時促進產業升級條例第十條及同法施行細則第
    二十六條所明定。
二、原告起訴主張：依促進產業條例第十條第一項規定係為鼓勵公司配合政府政策進
    行國外投資，准予按國外投資總額百分之二十範圍內提列國外投資損失準備，以
    減低國外投資風險，是其提撥自以投資損失有發生可能時即可提列，以達降低或
    分散投資風險之目的，若無風險之可能，而予提列，顯非合理，且有扭曲營業成
    績暨操縱損益之嫌。原告鑒於八十六年東亞金融風暴之影響，而原告之投資地區
    包括印尼、越南及大陸，均在風暴範圍內，爰於該年度依前揭促進產業條例第十
    條之規定，提列國外投資損失準備二六、五二五、四二四元，自屬允當之處理。
    促進產業條例施行細則第二十六條規定，逾越本法之規定且乏法律授權，顯係增
    加法律所無之限制，與法未合，自無可採。再者，依憲法第二十三條暨中央法規
    標準法第五條及第六條之規定，促進產業條例施行細則第二十六條「於實行國外
    投資年度：：：申報提撥損失準備。」之規定，涉及人民權利之限制，惟其法律
    授權之依據，有欠明確，依司法院釋字第三一三、三九０、三九四、四一三、四
    二０、四四三及五一０號解釋之意旨，自無適用餘地。請判決撤銷原處分暨訴願
    決定等語。
三、 被告則以：原告於八十四年度由經濟部投資審議委員會函准核備，並於八十四
     年度實行之國外投資，總額合計一三二、六二七、一二０元，卻遲至八十六年
     度始按國外投資總額百分之二十提撥國外投資損失準備二六、五二五、四二四
     元，核與規定不符。嗣原告復查所補具經濟部投資審議委員會原告於八十六年
     度之投資，予以追認投資損失七、八六０、三二０元，餘一八、六六五、一０
     四元，其國外投資年度為八十四年度，依促進產業升級條例施行細則第二十六
     條規定提列國外損失準備為實行國外年度，是原核定否准認列並無不符。又促
     進產業升級條例施行細則，係依據行為時產業升級條例第四十三條規定授權行
     政院訂定，用於補充母法規定之不完備，是促進產業升級條例施行細則第二十
     六條規定，並無違法或牴觸促進產業升級條例第十條之規定等語置辯。
四、經查，本件原告八十六年度營利事業所得稅結算申報，申報投資損失二六、五二
    五、四二四元，被告以其前往大陸、越南等國外投資計一三二、六二七、一二０
    元，均係於八十四年度由經濟部投資審議委員會函准核備，並於八十四年度實行
    投資，原告卻遲至八十六年度始按國外投資總額百分之二十提撥國外投資損失準
    備二六、五二五、四二四元，乃全數剔除。嗣原告於復查時補具經濟部投資審議
    委員會核准文件，被告乃准予就八十六年度發生之國外投資部分，追認投資損失
    七、八六０、三二０元，其餘國外投資年度係屬八十四年度者，仍否准所請之事
    實，為兩造所不爭執，並有經濟部投資審議委員會函影本、中華民國八十六年度
    營利事業所得稅結算申報書、匯出匯款通知單等附於原處分卷可稽，可信為真實
    。兩造所爭執者為八十四年之投資得否於八十六年始提列損失準備，及促進產業
    升級條例施行細則第二十六條規定，限制投資損失準備之列報應以投資施行年度
    之規定，是否牴觸促進產業條例第十條規定而已。按法規命令，係指行政機關基
    於法律授權，對多數不特定人民就一般事項所作抽象之對外發生法律效果之規定
    。且其內容應明列其法律授權之依據，並不得逾越法律授權之範圍與立法精神。
    查行為時促進產業升級條例施行細則，係依據行為時促進產業升級條例第四十三
    條規定授權行政院訂定，該施行細則第二十六條規定「於實行國外投資年度：：
    ：申報提撥損失準備。」窺其內容，固為行為時產業升級條例第十條規定所無明
    文，然此僅係補充說明並闡述促進產業升級條例第十條之立法精神與內容，況國
    外之投資，准予按國外投資總額百分之二十範圍內提列投資損失準備，係為以此
    減低國外投資之風險，是此風險之評估，必於實行投資之前或同時為之，焉有於
    投資後時隔一、二年再行評估風險，是該施行細則第二十六條之規定提撥國外投
    資損失準備，需於實行國外投資年度始可，顯屬必要。苟無限制需於實行國外投
    資年度始可，則於五年內任何投資年度均可提列以前年度之損失準備，則有扭曲
    營業成績暨操縱損益之虞，更非立法之本旨，是施行細則就此所為之闡述，並無
    逾越授權之範圍或牴觸行為時促進產業升級條例第十條之規定情事。是原告於八
    十四年度於國外投資部分，提列損失準備，自應於實行國外投資年度即應於八十
    年度提列，不得至八十六年始行提列，被告所辯，為可採信。
五、綜上所述，本件原告八十六年度營利事業所得稅結算申報時，申報投資損失二六
    、五二五、四二四元，其中一八、六六五、一Ｏ四元係於八十四年度由經濟部投
    資審議委員會函准核備，並於八十四年度實行投資，原告至八十六年度始按國外
    投資總額百分之二十提撥國外投資損失準備，揆之前開說明，被告予以否准，並
    無不合，訴願決定亦予維持，亦無違誤，且無違司法院釋字第三一三、三九０、
    三九四、四一三、四二０、四四三及五一０號解釋之意旨，原告起訴意旨據以指
    摘，為無理由，應予駁回。
據上論結，本件原告之訴為無理由，爰依行政訴訟法第一百九十五條第一項後段、第
九十八條第三項前段，判決如主文。
中     華     民     國      九十      年      三      月    二十七     日
                    高 雄 高 等 行 政 法 院  第 三 庭
                                審 判 長 法  官    林 茂 權
                                         法  官    江 幸 垠
                                         法  官    戴 見 草
右為正本係照原本作成。
如不服本判決，應於判決送達後二十日內向本院提出上訴書狀，其未表明上訴
理由者，應於提起上訴後二十日內向本院提出上訴書（須按對造人數附繕本）
；如於本判決宣示或公告後送達前提起上訴者，應於判決送達後二十日內補提上
訴理由書（須附繕本）。未表明上訴理由者，逕以裁定駁回。
提起上訴應預繳送達用雙掛號郵票七份（每份三十四元）。
中      華      民      國     九十     年      三      月    二十七    日
                                     法院書記官    藍 慶 道


司法院資訊處製作；財團法人民間司法改革基金會備份。
